Inventaris van het archief van het Nederlandse Consulaat te Brussel, 1851-1940; en het Bureau ter behartiging van de belangen van Nederlanders te Brussel, 1940-1945
Nationaal Archief, Den Haag
Consulaat Brussel (België)
Consulaat Brussel
1851-1945
Z26057
2.60 meter; 63 inventarisnummers.
Normale geschreven, getypte en gedrukte documenten, geen bijzondere handschriften.
Nationaal Archief, Den Haag
Consulaat Brussel 1851-1940,
Bureau ter behartiging van de belangen van Nederlanders te Brussel 1940-1945
Het Nederlands consulaat te Brussel werd in 1851 opgericht, dit in verband met het toenemend aantal Nederlandse schepen dat de haven van Brussel bezocht en dat een beroep deed op consulaire faciliteiten. Het archief bevat brievenboeken en overige correspondentie plus een register van binnengekomen schepen. Tevens zijn er stukken betreffende richtlijnen inzake de hulpverlening aan en de toelating van vreemdelingen tot Nederland. Gedurende de Tweede Wereldoorlog fungeerde er een 'Bureau ter behartiging van de belangen van Nederlanders'. Dit bureau werd geopend na het vertrek van de Nederlandse diplomatieke en consulaire vertegenwoordiging uit Brussel in mei 1940. Het ressorteerde onder het departement in Den Haag en verleende consulaire bijstand aan Nederlanders in België. Het (onvolledige) archief bevat stukken over de consulaire werkzaamheden, zoals overlijden in het buitenland, nationaliteitskwesties, scheepvaart, juridische bijstand, pensioenkwesties, ondersteuning en rapportages aan het departement in Den Haag. Na de bevrijding van Brussel in september 1944 nam de Nederlandse consulaire dienst de taken weer over.
Archiefvorming
Geschiedenis van de archiefvormer
Het Nederlands consulaat te Brussel werd in 1851 opgericht. Dit in verband met het toenemend aantal Nederlandse schepen dat de haven van Brussel bezocht en dat een beroep deed op consulaire faciliteiten. De consul opereerde onder de hoede van de te Brussel gevestigde Nederlandse gezant, maar maakte geen deel uit van diens organisatie. Tussen 1851 en 1940 waren aan het consulaat de volgende functionarissen verbonden:
Dhr. 't Kint van der Kun, 1851-1861.
Dhr. Barnet Lyon, consul bij KB. 31 augustus 1866 no. 65.
A.G. de Mare, consul bij KB. 22 februari 1872 no. 31, ontslagen bij KB. 17 maart no. 16.
P.P. Everts, vice-consul per koninklijke machtiging 9 oktober 1878, consul bij KB. 16 november 1884 no. 14, overleden 1897.
J.D. Ruys, consul bij KB. 5 mei 1898 no 22, consul-generaal (persoonlijke titel) bij KB. 19 mei 1906 no. 19, overleden 1916.
J.J.J. Schellens, consul bij KB. 9 april 1919 no. 49, ontslagen bij KB. 10 november 1920 no. 51.
E.V.J.M. Seydlitz, vice-consul bij KB. 19 augustus 1919 no. 40, consul bij KB. 18 augustus 1921 no. 87, overleden 1924.
G.L. van der Maessen de Sombreff, consul bij KB. 4 juli 1925, ontslagen bij KB. 1 juni 1938 no. 27.
A.F. Wurfbain, consul bij KB. 11 maart 1939 no. 108.
Buiten Everts en Seydlitz waren vice-consul:
V.W.F. de Flines, per koninklijke machtiging 5 mei 1896, overleden 1911.
G.L. van der Waarden, bij KB. 24 juni 1911 no. 72, ontslagen bij KB. 1 februari 1917 no. 23.
Het ressort van het consulaat omvatte de Belgische provincies Brabant en Henegouwen. Nadat de Nederlandse diplomatieke en consulaire vertegenwoordiging in 1940 uit Brussel vertrok werd in de Belgische hoofdstad het Bureau ter Behartiging van de Belangen van Nederlanders geopend. Dit bureau verleende minimale consulaire bijstand aan Nederlanders. Het ressorteerde onder de tijdens de Tweede Wereldoorlog gelijkgeschakelde departementen te Den Haag. Na de bevrijding van België nam de Nederlandse consulaire vertegenwoordiging de taken weer over.
Geschiedenis van het archiefbeheer
De archieven van de hierboven genoemde instellingen werden in 1956 naar het ministerie van Buitenlandse Zaken opgestuurd.
In 1993 zijn de archieven overgedragen aan het Algemeen Rijksarchief. Er rusten geen openbaarheidsbeperkingen op.
De rechtstitel is (nog) onbekend
Inhoud en structuur van het archief
MAISAO-WOTAP; 2.05
Selectie en vernietiging
In 1955 was reeds een onbekend, maar waarschijnlijk aanzienlijk deel te Brussel vernietigd. In aanvulling hierop is volgens de richtlijnen van de vernietigingsbeschikking van het ministerie van Buitenlandse Zaken (1960) nog eens 21/2 meter archief voor vernietiging aangeboden. Hierbij moet worden aangetekend dat de vernietigingsbeschikking niet is toegepast op het archief uit de periode 1940-1945. De omvang van het archief bedraagt na inventarisatie ca. 11/2 meter.
Bijlage: Verklaring van vernietiging
De hieronder vermelde stukken kunnen worden vernietigd volgens de Vernietigingsbeschikking 1960 van het ministerie van Buitenlandse Zaken.
duplicaten van stukken.
brochures, folders, kranteknipsels e.d. voor zoverre niet behorend bij stukken die ten principale zijn bewaard.
stukken waarvan de inhoud is opgenomen in officiële publikaties.
stukken waarvan het beleid en de afdoening elders liggen.
stukken betreffende aanbiedingen, adresverleningen en doorzendingen.
stukken betreffende de uitvoering van consulaire werkzaamheden.
In opdracht van P.L. Groen en A.C. van der Zwan, medewerkers van het Bureau Semi-Statische en Statische Archieven, d.d. 5 september 1989, circa 21/2 strekkende meter bescheiden.
Aanwijzingen voor de gebruiker
Openbaarheidsbeperkingen
Volledig openbaar.
Materiële beperkingen
Aanvraaginstructie
Openbare archiefstukken kunnen online worden aangevraagd en gereserveerd. U kunt dit ook via de terminals in de studiezaal van het Nationaal Archief doen. Om te kunnen reserveren dient u de volgende stappen te volgen:
U maakt een profiel aan op www.gahetna.nl, en logt vervolgens in
Via de archiefinventaris (alleen de beschrijvingen met rode nummers) selecteert u het gewenste archiefstuk door op de knop 'Reserveren' te klikken
In het volgende scherm geeft u aan op welke dag u het archiefstuk wilt inzien
Indien u zich bevindt in de studiezaal en een tafelnummer heeft ontvangen kunt u dit nummer vermelden. Als u geen tafelnummer heeft kunt u tafelnummer 777 laten staan
Vervolgens bevestigt u uw reservering door deze te versturen.
Verwant materiaal
Beschikbaarheid van kopieën
Verwante archieven
Zie tevens: Algemeen Rijksarchief, Tweede Afdeling, archief van het Nederlandse Gezantschap / de Nederlandse Ambassade in België (en Luxemburg) 1839-1954(1956) en daarbij gedeponeerde bescheiden 1924-1954, (nummer toegang 2.05.43), waarin zich het archief (looptijd (1943)1945-1954) bevindt van de consulaire afdeling van de Ambassade te Brussel.
Beschrijving van de series en archiefbestanddelen
- Consulaat 1851-1940
  - Brievenboeken., 1851-1907; 1-5; 5 delen
    - 1851-1871, 1
    - 1875-1877, 2
    - 1877-1880, 3
    - 1888-1897, 4
    - 1906-1907, 5
  - Correspondentie met bijlagen., 1850-1871; 6-14; 9 omslagen
    Geordend naar correspondent.
    - 1852 - 1865 Ministerie van Buitenlandse Zaken, 6
    - 1855 - 1861 gezant te Brussel, 7
    - 1856 - 1871 gezant te Brussel, 8
    - 1861 - 1865 Vriesendorp & Gaade, 9
    - 1865 - 1866 Eckstein, 10
    - (1852)-1862 Vriesendorp & Gaade, 11
    - 1862 - 1863 Besier, 12
    - 1850 - 1860 diverse correspondenten, 13
    - 1861 - 1865 diverse correspondenten, 14
  - Consulaire rapporten met bijlagen., 1896-1913; 15; 1 omslag
  - Stukken betreffende de inzameling van giften ten behoeve van een watersnood in Nederland., 1861; 16; 1 omslag
  - Register van in de haven van Brussel binnengelopen Nederlandse schepen., 1851-1880; 17; 1 deel
  - Stukken betreffende de registratie van Nederlandse schepen in de haven van Brussel., 1938-1940; 18; 1 omslag
  - Stukken betreffende benoemingen van consulaire ambtenaren werkzaam aan het consulaat-generaal., 1896-1921; 19; 1 omslag
  - Register van aan individuele personen verleende voorschotten en onderstanden., 1916-1923; 20; 1 deel
  - Stukken betreffende richtlijnen inzake de hulpverlening aan en de toelating van vreemdelingen tot Nederland., 1917-1920; 21; 1 omslag
  - Register van aan individuele personen afgegeven bewijzen van Nederlanderschap., 1917-1922; 22; 1 omslag
  - Stukken betreffende de nationaliteit van individuele personen., 1927; 23; 1 pak
  - Stukken betreffende het opmaken van aktes van niet-verschijnen in verband met het verlenen van huwelijkstoestemming., 1935-1936; 24; 1 omslag
  - Stukken betreffende de te volgen gedragslijn voor Nederlandse consuls in België ten aanzien van politieke bijeenkomsten., 1937-1938; 25; 1 omslag
- Bureau ter behartiging van de belangen van Nederlanders 1940-1945
  - Agenda's., 1940-1945; 26-29; 4 delen
    - 1940-1941, 26
    - 1941-1943, 27
    - 1943-1944, 28
    - 1944-1945, 29
  - Stukken betreffende de uitvoering van consulaire werkzaamheden tijdens de Tweede Wereldoorlog., 1940-1944; 30-63; 6 pakken en 28 omslagen
    - 1940 "verordening betreffende joden", 30
    - 1940 "consulaire zaken", 31
    - 1940 "economische zaken", 32
    - 1941 "algemeen", 33
    - 1941 "consulaire zaken", 34
    - 1941 "voogdij", 35
    - 1941 "overlijden", 36
    - 1941 "nationaliteit", 37
    - 1941 "krankzinnigen", 38
    - 1941 "economische zaken", 39
    - 1941 "scheepvaart", 40
    - 1942 "rapporten voedselvoorziening in België", 41
    - 1942 "algemeen", 42
    - 1942 "consulaire zaken", 43
    - 1942 "gerechtelijke zaken", 44
    - 1942 "schepen", 45
    - 1942 "voogdij", 46
    - 1942 "pensioen", 47
    - 1942 "economische zaken", 48
    - 1942 "nationaliteit", 49
    - 1943 "consulaire zaken", 50
    - 1943 "overlijden", 51
    - 1943 "huwelijk", 52
    - 1943 "voogdij", 53
    - 1943 "pensioen", 54
    - 1943 "scheepvaart", 55
    - 1944 "algemeen", 56
    - 1944 "onderstand en pensioen", 57
    - 1944 "nationaliteit", 58
    - 1944 "militaire en economische zaken", 59
    - 1944 "gerechtelijke zaken", 60
    - 1944 "voogdij", 61
    - 1944 "scheepvaart", 62
    - 1944 "inlichtingen", 63